【裁判字號】    99,易,274
【裁判日期】    990713
【裁判案由】    重利
【裁判全文】
臺灣屏東地方法院刑事判決               99年度易字第274號
公  訴  人  臺灣屏東地方法院檢察署檢察官
被      告  甲○○○
選任辯護人  王建元律師
上列被告因重利案件，經檢察官提起公訴（98年度偵字第4099號
），本院判決如下：
    主  文
甲○○○犯如附表所示之罪，各處如附表所示之刑。應執行拘役
玖拾日，如易科罰金，以新臺幣壹仟元折算壹日。
    事  實
一、甲○○○基於重利之犯意，乘如附表所示之借款人需錢孔急
    之際，先後於附表所示時地，分別貸款與之，藉此各向如附
    表所示之借款人收取與原本顯不相當之利息（各借款人歷次
    借款金額、利息計算方式及月利率均詳如附表所示）。嗣於
    98年4 月14日警方接獲檢舉，因而循線查悉上情。
二、案經屏東縣政府警察局枋寮分局報告臺灣屏東地方法院檢察
    署檢察官偵查起訴。
    理  由
壹、證據能力部分
    被告以外之人，於審判外之言詞或書面陳述，除法律有規定
    者外，不得作為證據，刑事訴訟法第159 條第1 項定有明文
    。是被告以外之人原則上當以其於審判中之陳述作為證據，
    然因本判決後述所引用之證據資料，其中傳聞證據部分，縱
    無刑事訴訟法第159 條之1 至第159 條之4 或其他規定之傳
    聞證據例外情形，亦因被告甲○○○、辯護人及檢察官或同
    意可作為證據使用，或未聲明異議，本院審酌該證據作成之
    情況，認為適當，依刑事訴訟法第159 條之5 第1 項、第2
    項之規定（即刑事訴訟法第159 條第1 項之「除法律有規定
    者」），應得為證據。
貳、實體部分
一、訊據被告甲○○○固坦承如附表所示借款人曾對之提及借貸
    之事實，然否認涉有重利犯行，辯稱：係介紹如附表所示之
    借款人向郭派言借款，伊非實際貸放金錢之人云云。惟查：
（一）上開犯罪事實，業據被告於警詢中坦承：曾借款與丙○○○、丁○○、乙○○等人，並收取本票作為擔保，貸款與
      該3 人之次數均已不復記憶等語在案（見警卷第3 頁背面
      ），核與證人丙○○○於本院審理中結陳：曾因從事屠宰
      雞隻事業，需要資金周轉，被告表示可放貸，乃於約民國
      96、97年間，先後向被告借款3 、4 次；首次係於96年7
      、8 月間借款，每次還清本金後便又告貸，如此連續借款
      約3 、4 次，分別均借得新台幣（下同）3 萬元，並各預
      先扣取利息6,000 元，本金則約定1 個月內清償；另須簽
      發面額3 萬元之本票交付被告，因伊係連續借款，故第2
      次以後之借款仍以最初簽發之同張本票擔保，前因借款悉
      數清償完畢，已將本票取回。係被告交付借款，未曾表示
      該款項係郭派言出借；伊亦係還款與被告。嗣見鄰居丁○○表示缺錢，便介紹可向被告借貸，取得款項後，丁○○
      每日須清償之本金1,000 元均委託伊轉交被告。另乙○○
      因知悉伊曾向被告借款而來詢問，伊對之稱自行前去向被
      告借款即可等語（參本院卷第28頁背面至第30頁背面）；
      以及證人丁○○於警詢、偵查及本院審理中證陳：透過丙○○○介紹，先後於97年7 月初、97年7 月中旬，在屏東
      縣春日鄉一處名為「連長的店」之小吃部，2 次向被告各
      借款3 萬元，隨借隨拿，每次均係預扣利息6,000 元，並
      開立面額與借款金額相同之本票，約定借貸期間為1 個月
      ，每日償還本金1,000 元，伊每3 日繳還1 次，均託丙○○○轉交被告。被告未曾稱非自行出資放貸，而僅係仲介
      ；亦無表示乏資金出借，要伊向郭派言借款；伊未曾向郭
      派言借債。因不敷支應生活費用，故向被告告貸，係舉債
      之後始認識被告，目前借款均已還清等語（見警卷第9 頁
      背面、偵卷第16頁、本院卷第25頁至第26頁背面）；暨證
      人乙○○於警詢、偵查及本院審理中證述：因須支出母親
      中風之手術及住院費用，另所從事之裝潢事業亦需款購買
      材料，不得已透過丙○○○介紹，於97年7 月及8 月間，
      在屏東縣春日鄉一處名為「連長的店」之小吃部內，先後
      2 次向被告借款，每次商借3 萬元，1 月為期，均係預扣
      6,000 元利息，本金部分每日須償還1,000 元，尚簽發面
      額3 萬元之本票交付被告。借貸條件談妥後，被告立即交
      付現金出借，無言及須另向郭派言詢問；借款、還款均係
      與被告接洽。出於急用，故利息雖高，仍向被告借款。因
      出於自願，並無告訴之意，目前借款均已還清；據伊所知
      ，尚有丙○○○、丁○○等人均曾向被告舉債等語（見警
      卷第14頁背面至第15頁、偵卷第10頁、本院卷第27頁至第
      28頁背面），均相符合。且因證人丙○○○、丁○○、乙○○等人分別就渠等如何因急迫而向被告借款、借款金額
      、約定利息、還款期限、擔保物品等細節，均已證述甚明
      ，前後所陳相合，復無矛盾或與常情不符之瑕疵可指。又
      觀諸被告每次貸款與丙○○○、丁○○、乙○○等人各3
      萬元，約定須於1 月內清償本金，並咸預扣1 月利息6,00
      0 元乙節，可知被告貸款之月息為20% （計算式：6,000
      元÷3 萬元×100%），年息即高達240%（計算式：月息20
      % ×12月），遠逾法定最高週年利率20% 及一般當鋪利息
      。衡之目前社會之借款習慣、金融市場動態等客觀標準，
      其所收取之利息已與原本顯不相當。設非丙○○○、丁○○、乙○○等人業已陷入困窘，亟需資金週轉，且經濟條
      件無法等待、透過金融機構徵信、核貸等手續取得資金，
      要無由願意負擔較銀行、民間借款利率高出甚多之利息而
      向被告借款，益徵被告係乘渠等急迫之際而貸以金錢甚明
      。參以其3 人與被告既無仇怨，此據被告於警詢中供述：
      與丁○○、乙○○並無仇恨或糾紛，丙○○○為伊先生大
      伯之媳婦等語已明（見警卷第2 頁背面）；且丙○○○、
      丁○○、乙○○等人既均係出於自願借款，更早已依約清
      償完畢，衡無設詞搆陷被告之動機，亦足見其3 人之證詞
      當可採信。
（二）至被告嗣雖翻異前供，並以前揭情詞置辯。然核諸其於警
      詢中先後稱：「並沒有借貸過現金給他們（指乙○○、丁○○）」、「我確實曾經有借過現金給丁○○與乙○○2
      人」、「陳秀旗也跟我借貸過現金」、「（問：妳借貸現
      金給乙○○等人時，妳是否有要求他們開立本票為質押？
      ）是他們主動要開給我的，我並沒有要求」、「我借給他
      們的錢，是我要人家借給他們的」、「（問：妳所指的『
      人家』是指何人？）我只知道他叫郭派言」（分別見警卷
      第3 頁第1 行，第3 頁背面第9 、15、18至20行，第4 頁
      ）；於本院準備程序進行時又陳：因曾向郭派言借得成立
      小吃部之資金，故知悉可向該人告貸。當時借得約2 、3
      萬元，因郭派言表示伊係友人介紹，故免去利息，亦無限
      定何時償還。丙○○○帶同友人前來借款，伊表示無資金
      ，便當場撥打電話聯絡郭派言，經應允出借金錢後，伊即
      告知可貸款與丙○○○及丙○○○之友人，郭派言並未與
      借款人見面，而丙○○○等人會將還款委託伊轉交郭派言
      ，伊再撥打電話通知郭派言前來取款。介紹伊認識郭派言
      之友人鄭明海亦已過世，於98年8 月23日出殯。丙○○○
      、丁○○、乙○○等人均有出具本票交付郭派言，伊未親
      見3 人簽發本票，亦無聽聞講述開立本票之事，丙○○○
      、丁○○、乙○○等人並無透過伊轉交支票云云（參本院
      卷第9 頁背面至第10頁），已見其關於究竟係自己或郭派
      言貸款與丙○○○、丁○○、乙○○等人、有無收執3 人
      簽發用以擔保借款之本票、是否知悉簽立本票等節，先後
      所述歧異，其辯解能否採信，已有疑義。況其前與郭派言
      原不相識，係透過友人介紹借款，2 人顯非故舊，應無信
      賴關係為基礎，郭派言豈會不要求被告支付利息，更對於
      還款時間全未設限；職此，被告所稱向郭派言借款之情節
      ，非無悖於常理。況丙○○○、丁○○、乙○○等人同係
      經他人引介向郭派言借款，且借款金額、過程均與被告向
      郭派言告貸之情形雷同，何以竟被要求繳付違常之高額利
      息，又須1 個月內清償本金，益徵被告所辯不僅前後矛盾
      ，亦衡與常情未洽，自不若證人丙○○○、丁○○、乙○○等人前揭證詞較為可採。
（三）再者，綜合被告前於警詢、本院準備程序進行時之供詞，
      以及其於99年6 月3 日刑事答辯狀中所記載情節（分別見
      警卷第4 頁，本院卷第9 頁背面至第10頁、第19至21頁）
      ，被告於丙○○○、丁○○、乙○○等人對之請求借款時
      ，經與電話聯絡郭派言表示應允出貸後，由被告轉告借款
      人上情，郭派言自始未曾出面洽談借貸事宜，且因如附表
      所示之借款人均係向被告陳述各願負擔之借款條件，再透
      過被告傳達郭派言，被告自對於借貸內容知之甚詳，此外
      ，被告非特負責交付借款、收取上開3 位借款人出具供擔
      保借款之本票等事項，其後更收受借款人償還之本金，被
      告對於重利犯行顯有犯意聯絡及行為分擔，要非單純居於
      居間仲介之地位。是縱其所辯非實際出借資金之人乙節屬
      實，猶無法卸其重利罪責。矧觀諸證人丙○○○、丁○○
      、乙○○前述證詞，可知渠等對該名為「郭派言」之人一
      無所悉，均認為係向被告本人借款，且與被告就借貸條件
      達成合意時，便可立時向被告取得款項，顯然被告係以貸
      款人自居。準此，姑不論被告資金來源為何，或收取利息
      後如何運用、交付何人，衡無影響其重利犯行之認定，辯
      護人以被告係受僱在「連長的店」內擔任員工，月薪約2
      萬元，並無資力獨立借款為由，為被告辯護，亦難憑採而
      為有利於被告之認定。末參以被告於本院99年4 月30日準
      備程序進行時辯稱：係透過郭派言之友人即一名為「鄭明
      海」之人介紹與郭派言認識，該名為「鄭明海」之人已於
      去年8 月23日（即應為98年8 月23日）出殯云云（參本院
      卷第10頁），此項關於其與郭派言認識過程之主張，可供
      判斷其所述曾向郭派言舉債之事是否屬實，適得間接證明
      郭派言應有資金出借，非無可能貸款與丙○○○、丁○○
      、乙○○等人，對於被告至為有利；而該名為「鄭明海」
      之人應係於出殯前不久之某日始死亡，於該人死亡之前，
      被告非不得向警方或檢察官聲請傳喚或就此部分從事調查
      ，倘若其所辯屬實，豈會迭於98年5 月20日警詢、於98年
      6 月30日偵查中就此部分隻字未提，迄至本院99年4 月30
      日準備期日始作如此辯解，由是益見其辯詞洵難遽採。
（四）綜上所述，本案事證明確，被告所辯均無可取，渠犯行堪
      以認定，應依法論科。
二、核被告所為，均係犯刑法第344 條之重利罪。至被告供述關
    於「郭派言」部分，因郭派言已於97年9 月22日死亡，有法
    務部戶役政連結作業系統資料在卷可證（見偵卷第25頁），
    且以證人丙○○○、丁○○、乙○○等人之證詞，均無法證
    明郭派言與被告間，就本案之重利犯行有何犯意聯絡及行為
    分擔，故不論以共同正犯，附此敘明。被告乘如附表所示借
    款急迫之情形，先後於如附表編號1 至3 、4 至5 、6 至7
    所示時間，各3 次、2 次、2 次於密接之時間內，分別接續
    貸放金錢與同一借款人，是如附表編號1 至3 、4 至5 、6
    至7 所示各重利犯行，就同一借款人部分，因犯罪時間相近
    ，出借金錢之對象單一，所侵害法益相同，依一般社會健全
    之觀念，難以強行分開，要屬接續犯之實質上一罪，應予包
    括評價，而分別各論以一罪。被告如附表編號1 至3 、4 至
    5 、6 至7 所示3 次重利罪，犯意各別，時間及對象互異，
    應予分論併罰。爰審酌被告為圖私利，從事貸款收取重利之
    行為，非惟破壞金融秩序，亦可能導致借款人因受債務壓迫
    鋌而走險，衍生社會問題，所為誠屬可議，又於犯罪後飾詞
    卸責，難認存有悔意；惟考量渠無前科，有臺灣高等法院被
    告前案紀錄表在卷可證，素行容非不良，而如附表所示借款
    人雖有急迫之情，然仍係出於其自由意願而決定借款，以及
    被告各次犯行獲利分有高低，暨渠犯罪之動機、目的及手段
    等尚非至為惡劣、嚴重等一切情狀，分別量處如主文所示之
    刑，並定其應執行之刑及諭知易科罰金之折算標準。至丙○○○、丁○○、乙○○分別交付被告用以擔保借款之本票各
    1 張、2 張、2 張，因係供作與被告借貸之擔保所用，如借
    款人清償借款，被告本須將該等物品返還於各該借款人，自
    難認係被告犯罪所得之物，即非屬於被告所有（最高法院92
    年度台上字第2923號判決意旨參照），故不論上開本票5 張
    是否業經借款人取回（其中丙○○○、乙○○名義之本票共
    3 張，以及其中1 張丁○○名義本票業於其等清償債務後各
    自取回；另有丁○○名義之本票1 張尚未取回，有其3 人分
    別於警詢及本院審理中證詞可據，詳警卷第10頁背面倒數第
    2 至3 行，本院卷第27頁倒數第2 至3 行、第29頁背面倒數
    第10至11行），均非被告所有之物，爰均不予宣告沒收。
據上論斷，應依刑事訴訟法第299 條第1 項前段，刑法第344 條
、第51條第6 款、第41條第1 項前段，刑法施行法第1 條之1 ，
判決如主文。
本案經檢察官潘國威到庭執行職務。
中    華    民    國    99    年    7     月    13    日
                  刑事第三庭    審判長法  官  邱明弘
                                      法  官  陳怡先
                                      法  官  戴韻玲
以上正本證明與原本無異。
如不服本判決應於收受判決後10日內向本院提出上訴書狀，並應
敘述具體理由；其未敘述上訴理由者，應於上訴期間屆滿後20日
內向本院補提理由書（均須按他造當事人之人數附繕本）「切勿
逕送上級法院」。
中    華    民    國    99    年    7     月    13    日
                                      書記官  張語恬
附錄法條：
刑法第344條
乘他人急迫、輕率或無經驗貸以金錢或其他物品，而取得與原本
顯不相當之重利者，處一年以下有期徒刑、拘役或科或併科一千
元以下罰金。
附表：
 ┌─┬───────┬──┬────┬───┬──────┬──────────────────┐
 │編│借款時間      │借款│借款金額│借款人│主文        │備註                                │
 │號│              │地點│、利息計│      │            │                                    │
 │  │              │    │算方式及│      │            │                                    │
 │  │              │    │月利率  │      │            │                                    │
 ├─┼───────┼──┼────┼───┼──────┼──────────────────┤
 │1 │96年7 、8 月間│屏東│借款3 萬│楊陳秀│甲○○○犯重│（一）因證人丙○○○無法確認向被告借│
 ├─┼───────┤縣春│元約定於│旗    │利罪，處拘役│      款之次數係3 次或4 次，依罪疑惟│
 │2 │96年8 、9 月間│日鄉│1 月內清│      │肆拾日，如易│      輕原則，自應為被告有利之認定，│
 ├─┼───────┤圓山│償本金，│      │科罰金，以新│      即僅可認定被告貸放金錢與楊陳秀│
 │3 │96年9 、10月間│二路│並預扣1 │      │臺幣壹仟元折│      旗，因而取得重利之次數為3 次。│
 │  │              │131 │月利息6,│      │算壹日      │      復據證人丙○○○前揭於本院審理│
 ├─┼───────┤號連│000 元，├───┼──────┤      中之證詞，可知其首次取得借款之│
 │4 │97年7 月初    │長的│尚由借款│丁○○│甲○○○犯重│      時間約為96年7 、8 月間，又係於│
 ├─┼───────┤店  │人簽發面│      │利罪，處拘役│      每月清償前次借款完畢後，隨即再│
 │5 │97年7 月中旬  │    │額3 萬元│      │參拾日，如易│      度借款；則不論以3 次或4 次計算│
 │  │              │    │之本票擔│      │科罰金，以新│      ，被告重利犯行應均發生在96年間│
 │  │              │    │保，取得│      │臺幣壹仟元折│      ，是起訴書附表記載被告借款與陳│
 │  │              │    │月利率為│      │算壹日      │      秀旗之時間為「96年、97年間約有│
 ├─┼───────┤    │20% （計├───┼──────┤      3 、4 次」，關於97年及4 次等部│
 │6 │97年7 月間    │    │算式：  │乙○○│甲○○○犯重│      分，當屬誤予贅載，應由本院逕行│
 ├─┼───────┤    │6,000 元│      │利罪，處拘役│      更正之。                      │
 │7 │97年8 月間    │    │÷3 萬元│      │參拾日，如易│（二）另據證人丙○○○前揭證詞可知其│
 │  │              │    │×100%）│      │科罰金，以新│      曾交付本票1 張供擔保歷次接續之│
 │  │              │    │之利息  │      │臺幣壹仟元折│      借款，是起訴書附表編號5 記載其│
 │  │              │    │        │      │算壹日      │      為開立本票部分，容有誤會，應併│
 │  │              │    │        │      │            │      予更正。                      │
 └─┴───────┴──┴────┴───┴──────┴──────────────────┘

司法院資訊處製作；財團法人民間司法改革基金會備份。
